【裁判字號】    98,軍上,3
【裁判日期】    980324
【裁判案由】    違反職役職責等
【裁判全文】
臺灣高等法院臺中分院刑事判決           98年度軍上字第3號
上  訴  人  國防部高等軍事法院高雄分院檢察署軍事檢察官
被      告  甲○○
                    巷2號
                    (現羈押於國防部南部地方軍事看守所)
上列上訴人因被告甲○○違反職役職責案件，不服國防部高等軍
事法院高雄分院97年度上訴字第74號中華民國98年 1月20日第二
審判決（起訴案號：國防部中部地方軍事法院檢察署97年度偵緝
字第21號；第一審判決案號：國防部中部地方軍事法院97年度訴
字第112號）提起上訴，本院判決如下：
    主  文
原判決撤銷，本件發回國防部高等軍事法院高雄分院。
    理  由
一、按軍事審判法第181條第5項規定當事人不服高等軍事法院宣
    告有期徒刑之上訴判決者，得以判決違背法令為理由，向高
    等法院提起上訴。是以向高等法院提出上訴，應以原判決違
    背法令為理由，係屬法定要件。又判決不適用法則或適用不
    當者，為違背法令；除本法有特別規定外，已受請求之事項
    未予判決，或未受請求之事項予以判決者，其判決當然為違
    背法令，亦分別為同法第196條、第197條第12款所明定。
二、本件原判決認定：被告甲○○係國防部參謀本部資電作戰指
    揮部電子戰大隊修護支援五中隊上兵駕駛，為能達請假之目
    的，明知其祖母李阿月並未逝世，竟委請不知情某印刷廠，
    未得其父王昶享同意，以其父名義偽造李阿月逝世之不實訃
    文，於民國97年8月11日20時許，持上開不實訃文，向該管
    隊長施銘澤少校呈請喪假報告單3份獲准後（請假時間自民
    國97年8月11日21時至同年月15日21時止，共4日），將上開
    不實訃文及經核准之假單，交由該中隊依法令服務於國家所
    屬機關而具有法定職務權限之人事士即張誌良下士，使張誌
    良下士依國軍軍官士官士兵休（請）假作業規定，於其職務
    上所掌之公文書，即甲○○休（請）假紀錄卡97年8月12日
    至15日之欄位上，登載「喪」字，足以生損害於該管對所屬
    官士兵休假管制之正確性。復於97年8月23日15時15分許，
    以不適應部隊生活為由，基於長期脫免職役之意圖，自台灣
    駐地不假離營，離去職役潛逃在外，迄同年月25日22時許，
    始在彰化市○○路○段昌輝加油站前肇生車禍，經彰化縣警
    察局和美分局員警據報到場處理，查覺被告為通緝犯後將其
    逮捕等情，因而維持第一審論被告以明知為不實之事項，而
    使公務員登載於職務上所掌之公文書，處有期徒刑6月，又
    意圖長期脫免職役而離去職役，處有期徒刑10月，應執行有
    期徒刑1年2月之判決，固非無見。
三、惟查：(一)刑法第55條前段規定一行為而觸犯數罪名者，從一
    重處斷。學理上稱為想像競合犯。故倘行為人係基於單一意
    思決定，緊密地為數個舉動，就行為人言，可認為自然行為
    概念之一行為，自應評價為一個犯罪行為。如其行為同時該
    當數犯罪構成要件，而觸犯數罪名，即應依想像競合犯之例
    ，從一重處斷 (最高法院96年度第7次刑事庭會議決議參照)
    。另依國軍軍官士官士兵休 (請)假作業規定第陸點關於休
    (請)假與銷假程序：第三條、第五條規定，士兵請喪假應先
    填具請假報告單，呈所屬單位主官核定後，即登記於個人休
    (請)假記錄卡，與休 (請)假實施記錄表，每月底由當事人
    核計休 (請)假日時數無誤後，簽名確認。由此可見，士兵
    請假手續須先呈報其所屬單位主官核准後，並應登記於該士
    兵休 (請)假記錄卡，始為完成。本案被告甲○○為達請假
    目的，持其委請不知情之印刷廠偽造其祖母李阿月逝世之不
    實訃文，向其所屬該管隊長施銘澤報請喪假獲准後，將上開
    准假單及不實訃文交予人事士張誌良在其職務上所掌之公文
    書即甲○○休 (請)假紀錄卡為「喪」字之登載，被告無非
    係基於一個意思決定，依規定先向單位主官取得准假後，再
    交予人事士登載於其所掌之被告休 (請)假紀錄卡，而完成
    整個請假手續。是其於一個請假手續緊密所為之數個舉動，
    就被告言，可認為自然行為概念之一行為，自應評價為一個
    犯罪行為。而被告甲○○之上開請假行為雖該當刑法第216
    條、第210條之行使偽造之私文書罪及陸海空軍刑法第76條
    第1項第4款、刑法第214條之明知為不實之事項，使公務員
    登載於其職務上所掌之公文書罪，依上開說明，仍應成立想
    像競合犯。至於被告甲○○向其部隊主官請假獲准後，接續
    持該偽造之不實訃文及准假單交予人事士張誌良於其職務上
    所掌之被告休 (請)假紀錄卡為喪字之登載，應屬一個行使
    行為之一部，尚無將之割裂為二行為之餘地。原判決認被告
    甲○○為達請假目的，偽造不實訃文，並持偽造之不實訃文
    ，向該管隊長施銘澤請喪假，為一行使行為，該次行使行為
    在提出不實之訃文於該管隊長時，業已終了。被告復將核准
    之假單及不實之訃文交付該管人事士張誌良時，又為另一行
    使行為，而該次行使行為在交付假單及不實訃文於張誌良時
    終了，至於張誌良在其所掌之公文書即被告之休 (請)假紀
    錄卡為喪字之登載，則為另一行為，即張志良為登載係被告
    行使之結果，二者間為原因、結果關係，屬數行為，而未依
    想像競合犯論斷，尚難認無適用法則不當之違法。(二)按管轄
    權係劃分法院間所得處理訴訟案件之界線，法院對於起訴、
    繫屬之案件，必先有審判權，始能發生管轄權有無之問題，
    是以刑事訴訟法第8條規定既為解決數法院對於同一案件均
    有管轄權之競合情形而設，該數法院自必對之均有審判權，
    始有因管轄權之競合而依上開規定以定其得否對該案件進行
    審判之餘地。關於觸犯刑法或其特別法案件之追訴審判，因
    其案件之性質，係分由普通法院及軍事法院各有其審判權，
    且實質上一罪或裁判上一罪之案件，在實體法上之刑罰權僅
    有一個，在訴訟法上係無從分割，故刑事訴訟法第267條規
    定：「檢察官就犯罪事實一部起訴者，其效力及於全部」，
    法院亦應就全部事實合一審判；此於軍事審判法第150條規
    定：「刑事訴訟法關於起訴之規定，與本章不相牴觸者，準
    用之。」及第34條規定：「犯罪事實之一部應依本法審判時
    ，全部依本法審判之。」觀之，上開起訴及審判之不可分性
    ，於應適用軍事審判法追訴、審判之案件，並無不同。本案
    被告所犯行使偽造私文書罪與使公務員登載不實罪既應成立
    想像競合犯，為裁判上一罪之關係。則縱檢察官僅被告所犯
    使公務員登載不實罪部分起訴，而誤將行使偽造私文書罪部
    分移送臺灣臺中地方法院偵辦。然依上述說明，該未起訴部
    分既為起訴效力所及，原審自應就該部分併以審判。而原審
    並未就該部分併予審判，即屬已受請求之事項未予判決，其
    判決亦當然違背法令。上訴意旨雖未就此加以指摘，惟此為
    本院得依職權調查之事項，且核其違背法令之情形，足以影
    響事實之認定及法律之適用，爰併予敘明。(三)綜上所述，原
    判決既有違背法令之處，或上訴意旨所指摘，或為本院得依
    職權調查之事項，足認其有撤銷發回之原因，自應由本院將
    原判決撤銷，發回國防部高等軍事法院高雄分院另為妥適之
    判決。
四、據上論斷，應依軍事審判法第206條第1項但書、第199條、
    第179條，刑事訴訟法第393條、第397條、第401條，判決如
    主文。
中    華    民    國    98    年    3     月    24    日
            刑事第四庭    審判長法  官  洪  耀  宗
                                法  官  劉  登  俊
                                法  官  許  文  碩
以上正本證明與原本無異。
不得上訴。
                                書記官  郭  蕙  瑜
中    華    民    國    98    年    3     月    25    日


司法院資訊處製作；財團法人民間司法改革基金會備份。
